臺灣高等法院刑事判決　　　　　　　　93年度上易字第1520號
上　訴　人
即　被　告　甲○○
上列上訴人因侵占等案件，不服臺灣板橋地方法院九十二年度易
字第六五○號，中華民國九十三年六月八日第一審判決（起訴案
號：臺灣板橋地方法院檢察署九十一年度偵字第一九四○六號，
及移送本院併辦同署九十三年度偵字一一九八七號、九十二年度
偵字第一八八三五號），提起上訴，本院判決如下：
    主  文
上訴駁回。
    事  實
一、甲○○於民國八十六年間任職於美商大都會人壽保險股份有
    限公司臺灣分公司（以下簡稱大都會人壽公司），經友人介
    紹而認識乙○○，乙○○在甲○○之介紹下於八十六年六月
    十九日以其子王以德、王以誠為被保險人，各向大都會人壽
    公司投保三份人身保險（王以德部分之保單號碼為一二○二
    三六、一二○二三七、一二○二五○，王以誠部分之保單號
    碼為一二○二四八、一二○二四九、一二○二五九，保險費
    均係採年繳之方式）。甲○○竟意圖為自己不法之所有，於
    八十六年間某日以替乙○○規劃財務為由，建議乙○○投資
    基金，並向乙○○訛稱：可代為操作基金，投資新臺幣（下
    同）三十八萬元，每年至少六萬元之紅利云云，使乙○○因
    而陷於錯誤，在臺北市○○○路上之中聯信託公司內提領三
    十八萬元後，如數交付予甲○○。甲○○取得上開款項後，
    未用以投資基金，雖於一年後為避免東窗事發而給付乙○○
    所謂之紅利六萬元，然斯時因乙○○表示不想繼續投資，欲
    收回款項，甲○○乃要求乙○○繼續投資，並交付一紙以一
    年為期，以臺北縣中和地區農會信用部為付款人、票載發票
    日為八十八年十月二十二日、面額三十八萬元、票號ＡＸ0
    000000之支票予乙○○以資取信，惟屆期未予兌現，
    甲○○為掩飾其詐欺情事，又簽發以臺北縣中和地區農會信
    用部為付款人、票載發票日為八十九年十月二十二日、面額
    三十八萬元、票號ＡＸ0000000之支票一紙交予乙○
    ○以換回前開支票，屆期再又簽發以臺北縣中和地區農會信
    用部為付款人、票載發票日為九十年四月三十日、面額三十
    八萬元、票號ＡＸ0000000之支票一紙交予乙○○以
    換回上開支票，然乙○○屆期予以提示仍遭退票，始知受騙
    。
二、甲○○於八十八年間仍受僱任職於大都會人壽公司，為從事
    保險相關業務之人，因乙○○就前述六個保險契約依約應於
    八十八年六月十九日繳納保險費，甲○○竟於八十八年六月
    間收取乙○○所交付前述六個保險契約之保險費共二十萬元
    之現金後，另行起意，意圖為自己不法之所有，於八十八年
    六月間時將其業務上所持有之該二十萬元現金予以侵占入己
    挪為己用，未繳回大都會人壽公司，嗣乙○○陸續接獲大都
    會人壽公司通知其保險契約已停止效力之通知書，始得知上
    情。嗣於九十年三、四月間某日，甲○○為償還乙○○所交
    付之前揭二十萬元保險費，曾在臺北市○○街怡客咖啡館簽
    發以臺北縣中和地區農會信用部為付款人、票載發票日為九
    十年五月十九日、面額二十萬元、票號ＡＸ0000000
    之支票一紙交予乙○○，然乙○○屆期予以提示仍遭退票。
三、案經乙○○訴請臺灣板橋地方法院檢察署檢察官偵查起訴。
    理  由
一、上訴人即被告甲○○經本院合法傳喚，無正當之理由不到庭
    ，然查被告甲○○於原審就上開事實矢口否認有何詐欺取財
    及業務侵占犯行，辯稱：伊固曾於八十六年間在中聯信託公
    司內取得乙○○所交付之三十八萬元，但伊是向乙○○借得
    該三十八萬元，是單純借貸，並非乙○○請伊代為操作基金
    ，亦非乙○○要以該三十八萬元作為投資，純是借貸，只是
    後來乙○○要伊告訴她為什麼沒有還錢，伊說是去做基金的
    投資；伊於借得該三十八萬元時有與乙○○約定一年利息為
    六萬元，且伊當時有簽發交付乙○○一紙票期一年、面額三
    十八萬元之支票，後來滿一年的時候，伊有拿六萬元現金之
    利息給乙○○，上開支票則經換票。又乙○○固是經由伊之
    介紹而向大都會人壽公司投保前述六個保險契約，但並未於
    八十八年六月間交給伊二十萬元保險費；至於伊之所以簽發
    以臺北縣中和地區農會信用部為付款人、票載發票日為九十
    年五月十九日、面額二十萬元、票號ＡＸ0000000之
    支票一紙交予乙○○，是因為伊於該票期前一年時向乙○○
    借款二十萬元，是單純借款云云。經查：
二、有關詐欺取財部分：
（一）上揭詐欺取財之犯罪事實業據告訴人乙○○指訴綦詳，且
      有告訴人提出之託收支票明細影本三紙、支票暨退票理由
      單影本各一件在卷可稽。
（二）被告甲○○雖稱：伊是向告訴人借得該三十八萬元，是單
      純借貸，並非乙○○請伊代為操作基金云云。但查：被告
      於檢察官第一次訊問時，即承稱告訴人是因委託伊投資基
      金，而將三十八萬元現金交給伊，伊說大約有六萬元報酬
      率，伊跟告訴人說伊在做資產管理，有幫客戶做這項服務
      ；後來這筆資金因國際金融有變動，要追加保證金，告訴
      人不願意等語（見偵查卷第四十二、四十三頁），被告前
      述供詞與告訴人之指訴相符，應可採信，其嗣於原審審理
      時始改口稱係單純借貸云云，顯非可取。
（三）又查，被告於檢察官第一次訊問時又稱：伊有拿這筆三十
      八萬元去投資，交給伊的朋友鍾小姐去操作（見偵查卷第
      四十二頁），嗣又稱該名朋友名為鍾黎青（見偵查卷第四
      十八頁）。經檢察官依職權查得該名鍾黎青之地址予以傳
      喚，證人鍾黎青到庭卻稱伊是於九十年四、五月間時才認
      識被告甲○○，被告甲○○並未拿三十八萬元給伊投資等
      語（見偵查卷第五十八頁），顯見被告向告訴人稱投資基
      金乙節乃屬詐騙之詞。被告於偵查中在庭聽聞鍾黎青之證
      詞後，改口稱：那只是一部分，告訴人的錢是伊交予一家
      財務公司ＡＭＹ鄭，真實姓名伊要查一下云云（見偵查卷
      第五十九頁），嗣於原審審理時更再改謂：向告訴人所取
      得之該三十八萬元是單純借貸，並非投資基金云云，益見
      被告所辯為虛偽。何況，投資、操作基金者依常情必當會
      有相關之手續及憑證資料，被告自本案偵審迄今未曾提出
      任何證明文件，尤可見確無所謂投資基金之事實。
（四）從而，被告以不實之代為操作基金之說詞取信於告訴人，
      而向告訴人取得三十八萬元，已有施用詐術之情事無疑，
      被告嗣雖於一年後給付告訴人所謂之紅利六萬元，但其此
      舉無非僅意在避免告訴人發現實情，由被告陸續交付予告
      訴人之支票無一兌現，以及被告迄今未返還該三十八萬元
      款項予告訴人等情，在在足徵被告有不法圖得該三十八萬
      元之詐欺犯意，至可肯定，是被告前揭所辯要非可取，事
      證明確，其詐欺犯行，洵堪認定。
三、有關業務侵占部分：
（一）上揭業務侵占之犯罪事實業據告訴人乙○○指訴綦詳，且
      有告訴人提出之以臺北縣中和地區農會信用部為付款人、
      票載發票日為九十年五月十九日、面額二十萬元、票號Ａ
      Ｘ0000000支票（以下簡稱系爭二十萬元支票）暨
      退票理由單影本各一件、保險契約停止效力通知書影本二
      件、保險費繳納通知書影本一件，與大都會人壽公司於九
      十一年十一月二十九日出具之函文一件在卷可稽。上揭保
      險契約停止效力通知書影本載明大都會人壽公司服務人員
      確為被告甲○○，上揭保險費繳納通知書影本則載明保險
      費係採年繳之方式，又上揭大都會人壽公司出具之函文亦
      載明以告訴人為要保人，保單號碼為一二○二三六、一二
      ○二三七、一二○二四八、一二○二四九、一二○二五○
      、一二○二五九之六個保險契約契約生效日均為八十六年
      六月十九日，均僅繳納八十六年六月十九日及八十七年六
      月十九日應繳之保險費，嗣無繳費紀錄皆已停效等情明確
      。
（二）本件應予審究者為：告訴人指稱就八十七年六月應繳納之
      保險費，伊是以現金方式交付給被告，八十八年六月時亦
      同，本來是二十萬多幾千元，但被告說二十萬元就好，其
      他幾千元算佣金不用繳了，伊於八十八年六月時確有交付
      二十萬元現金之保險費給被告，嗣於九十年三、四月間某
      日，被告為償還伊於八十八年六月時所交付之二十萬元保
      險費，曾在臺北市○○街怡客咖啡館簽發系爭二十萬元支
      票交予伊等語；被告則稱告訴人並未於八十八年六月時交
      給伊二十萬元保險費，伊之所以簽發交付系爭二十萬元支
      票予告訴人，是因為伊於該票期前一年時（按為八十九年
      ）向告訴人借款二十萬元之故，是單純借款，又告訴人就
      八十七年六月應繳納之保險費，實際上並未繳付，而是伊
      因為業績的考量幫告訴人代墊繳納等情，何人所述為真實
      ？
（三）查證人王志騰（原名王以誠）、曾育倫於偵查時均到庭結
      證稱：九十年三、四月間某日，曾與告訴人、被告共四人
      在臺北市○○街咖啡館，當時被告承認有收到二十萬元保
      險費，並簽發交付二十萬元之支票等語（見偵查卷第四十
      七、四十八頁），足見被告所辯不實。被告於偵查中亦不
      否認確曾於九十年三、四月間某日與告訴人、告訴人兒子
      及告訴人兒子之友人在臺北市○○街怡客咖啡館商談如何
      還二十萬元之事（見偵查卷第四十三頁），雖其辯稱簽發
      交付系爭二十萬元支票予告訴人是因告訴人另外有付二十
      萬元貨幣基金之保證金云云（見偵查卷第四十三頁），然
      被告嗣後又改稱其之所以簽發交付系爭二十萬元支票予告
      訴人，是為了還告訴人投資有虧損的錢云云（見偵查卷第
      四十八頁），於原審訊問時又再改稱：是因為伊於該票期
      前一年時向乙○○借款二十萬元云云（見原審九十二年六
      月十九日訊問筆錄），竟數易其詞，益見被告之辯解非實
      在，應以告訴人及證人王志騰、曾育倫之指證為可採。
（四）況且，被告於偵查時即一再否認於八十八年六月間自告訴
      人處收取二十萬元現金之保險費，其理由均謂：告訴人都
      是以刷信用卡之方式繳納保險費（見偵查卷第四十三、四
      十七頁）。但依卷附大都會人壽公司於九十一年十一月二
      十九日所出具函文之記載，告訴人投保之前述六個保險契
      約於八十七年六月均是以以花蓮區中小企業銀行重慶分行
      為付款人、票載發票日為八十七年九月十九日、面額二十
      萬元、票號ＨＩ0000000支票一紙繳納保險費，已
      可見被告於偵查中未吐實。又經原審向花蓮區中小企業銀
      行重慶分行調得該支票之影本，被告仍謂：支票上的名字
      伊看不出來，所以不知道有無經手這張支票（見原審九十
      二年十二月五日準備程序筆錄），原審乃再向花蓮區中小
      企業銀行重慶分行查知該支票發票人為蔣復邦，予以傳訊
      結果，證人蔣復邦到庭結證稱：是我朋友黃進福向我借這
      張支票等語（見原審九十三年五月十八日審判筆錄），原
      審再依職權訊問陪同蔣復邦到庭之黃進福，證人黃進福結
      證稱：我因為經商常常跟朋友蔣復邦調借支票，這張票就
      是我向他借來的，當時是因為我姊姊甲○○說她急需要一
      筆錢，所以請我幫她借一張票，金額二十萬元是我姊姊甲
      ○○要求的，因此我就去向蔣復邦借這張票，借的時候並
      沒有向蔣復邦具體說明這張票的用途，這張票借來後，我
      就直接拿給我姊姊甲○○，但我不知道甲○○後來如何使
      用這張票，我有告訴我姊姊在到期日時要把票款存入那帳
      戶內，後來我姊姊有把票款存進去等語（見原審九十三年
      五月十八日審判筆錄），被告就告訴人於八十七年六月應
      繳納之保險費，竟改口稱：因為告訴人第一年參加保險時
      就說她家人反對，而且保費太高，伊告訴告訴人這個保險
      是二年就可以領回來的，告訴人說如果二年真的可以領回
      來時，她到時候再繳，所以伊因為業績的考量就幫她墊保
      費云云，甚而更稱「保費是因為我先幫她墊繳後，她才把
      錢拿給我」（見原審九十三年五月十八日審判筆錄第三十
      一、三十六頁），前後供述反覆不一，反觀告訴人之指述
      情節始終一致，且與本案偵審時調查所得之事證相符，堪
      信告訴人之指訴確為實情。
（五）綜上所述，被告所辯均屬臨訟杜撰之詞，不足採信，其於
      八十八年六月間時受僱任職於大都會人壽公司，為從事保
      險相關業務之人，已如前述，其就收取告訴人所交付前述
      六個保險契約之保險費共二十萬元現金，乃為業務上所持
      有之物，其未將該二十萬元現金於八十八年六月十九日時
      （按告訴人依契約應於八十八年六月十九日繳納保險費）
      繳回大都會人壽公司，嗣於本案偵審時更否認有收取該二
      十萬元保險費之事，堪認其於八十八年六月間時即已將該
      二十萬元現金予以侵占入己，事證明確，其業務侵占犯行
      亦堪以認定。
（六）至公訴意旨雖指告訴人乙○○於八十六年間在臺北市○○
      ○路上之中聯信託公司除交付被告供投資之用之三十八萬
      元外，並交付貨幣基金保證金二十萬元，此二十萬元部分
      ，被告亦涉詐欺罪嫌云云，惟查，就公訴意旨指告訴人交
      付貨幣基金保證金二十萬元部分，應屬誤會，此亦據告訴
      代理人李莉卿律師陳明在卷（見原審九十二年五月八日訊
      問筆錄）足證被告並無此部分詐欺犯行，自屬不能證明被
      告犯罪。
四、論罪部分：
（一）核被告所為，係犯刑法第三百三十九條第一項之詐欺取財
      罪及第三百三十六條第二項之業務侵占罪。被告所犯上開
      二罪，犯意各別，行為各殊，應予分論併罰。
五、原審以被告罪證明確，適用刑法第三百三十九條第一項、第
    三百三十六條第二項、第五十一條第五款，罰金罰鍰提高標
    準條例第一條前段。並審約被告之素行狀況、犯罪動機、手
    段、目的、所生損害及犯罪後狡詞否認犯行未見悔意等一切
    情狀，就詐欺罪部分，量處有期徒刑八月，就業務侵占罪部
    分，量處有期徒刑10月，並定應執行有期徒刑壹年肆月，同
    時說明理由三（六）部分，不能證明被告犯罪，惟公訴人認
    此部分與詐欺罪論科刑部分具有裁判上一罪關係提起公訴，
    而不另為無罪之諭知，經核其認事用法，均無不合，量刑，
    亦稱妥適。被告上訴，未具理由，空言指摘原判決不當，為
    無理由，應予駁回。
六、另被告經合法傳喚無正當之理由不到庭，爰不待其陳述逕行
    判決，併予敘明。
七、臺灣板橋地方法院檢察署九十二年度偵字第一八八三五號、
    同署九十三年偵字第一一九八七號移送併辦意旨以：被告甲
    ○○意圖為自己不法之所有，將邢夢雲於八十九年八月十八
    日交寄保管之一百萬元侵占入己，據為己用；又於八十八年
    四至六月間，詐騙邢夢雲購買勤格實業股份有限公司與百齡
    電子公司之未上市股票，嗣於八十九年受託售出上開股票，
    竟違背其任務，未售出股票，損害邢夢雲利益；復於八十七
    年五月間未經要保人同意，將保單保費由年繳改為季繳，致
    邢夢雲增加應繳保險費，足以生損害於邢夢雲，因認被告涉
    犯刑法第三百三十五條第一項之侵占罪、第三百三十九條第
    一項之詐欺取財罪、第三百四十二條之背信罪及第二百十五
    條之業務上登載不實罪嫌。惟按：
（一）連續犯之成立，除主觀上須基於一個概括之犯意外，客觀
      上須先後數行為，逐次實施而具連續性，侵害數個同性質
      之法益，其每一前行為與次行為，依一般社會健全觀念，
      在時間差距上，可以分開，在刑法評價上，各具獨立性，
      每次行為皆可獨立成罪，構成同一之罪名，始足當之，此
      於最高法院八十六年台上字第三二九五號判可資參照。且
      連續犯之所謂出於概括犯意，必須其多次犯罪行為自始均
      在一個預定犯罪計劃以內，出於主觀上始終同一犯意之進
      行，若中途另有新犯意發生，縱所犯為同一罪名，究非連
      續其初發的意思，即不能成立連續犯（最高法院七十年臺
      上字第六二九六號判例意旨參照）。而行為人先後多次行
      為，是否係基於一個初發之概括犯意，或係中途另起新犯
      意，應以行為人各次行為之情況、起因，參諸行為人之供
      述，綜合判斷，合先敘明。
（二）查被告係於八十八年六月間時將告訴人乙○○為繳納保險
      費所交付、而為其業務上持有之二十萬元現金予以侵占入
      己挪為己用，業如前述，而移送併辦意旨指被告將邢夢雲
      於八十九年八月十八日交寄保管之一百萬元侵占入己據為
      己用，二者行為相距逾一年以上，實難認是自始均在一個
      預定犯罪計劃以內，出於主觀上始終同一犯意之進行，應
      非連續犯。
（三）又被告係於八十六年間某日向告訴人乙○○詐得三十八萬
      元，已如前述，而移送併辦意旨指被告於八十八年四至六
      月間，詐騙邢夢雲購買勤格實業股份有限公司與百齡電子
      公司之未上市股票，二者行為相距亦逾一年以上，殊難認
      係基於一個初發之概括犯意而先後為之，亦非連續犯。再
      者，觀諸移送本院併辦意旨另指被告犯刑法第三百四十二
      條之背信罪及第二百十五條之業務上登載不實罪嫌，此等
      部分與前開論罪科刑部分尤無從認為有何裁判上一罪關係
      。故移送本院併辦意旨所指各節與被告之本案犯行無裁判
      上一罪關係，非起訴效力所及，本院無從併案審理，應退
      還臺灣板橋地方法院檢察署檢察官另行依法處理，附此敘
      明。
據上論斷，應依刑事訴訟法第368條、第371條，判決如主文。
本案經檢察官劉斐玲到庭執行職務。
中　　華　　民　　國　　94　　年　　3 　　月　　1 　　日
　　　　　　　　　臺灣高等法院刑事第五庭
                      審判長法　官房  阿  生
　　　　　　　　　　　　    法　官雷  元  結
　　 　 　　　　　　　　　　法　官蔡  光  治
以上正本證明與原本無異。
不得上訴。
                            書記官陳  韋  杉
中　　華　　民　　國　　94　　年　　3 　　月　　2 　　日
附錄：本案論罪科刑法條全文：
刑法第三百三十九條
意圖為自己或第三人不法之所有，以詐術使人將本人或第三人之
物交付者，處五年以下有期徒刑、拘役或科或併科一千元以下罰
金。
以前項方法得財產上不法之利益或使第三人得之者亦同。
前二項之未遂犯罰之。
刑法第三百三十六條
對於公務上或因公益所持有之物，犯前條第一項之罪者，處一年
以上七年以下有期徒刑，得併科五千元以下罰金。
對於業務上所持有之物，犯前條第一項之罪者，處六月以上五年
以下有期徒刑，得併科三千元以下罰金。
前二項之未遂犯罰之。
